【裁判字號】    98,重上,612
【裁判日期】    991207
【裁判案由】    撤銷仲裁判斷
【裁判全文】
臺灣高等法院民事判決                 98年度重上字第612號
上  訴  人  台北縣新莊市公所
法定代理人  許炳崑
訴訟代理人  方正儒律師
被  上訴人  僑力營造工程股份有限公司
法定代理人  游素珠
訴訟代理人  黃淑琳律師
上列當事人間撤銷仲裁判斷事件，上訴人對於中華民國98年8月
31日臺灣臺北地方法院98年度仲訴字第2號第一審判決提起上訴
，本院於99年11月23日言詞辯論終結，判決如下：
    主  文
上訴駁回。
第二審訴訟費用由上訴人負擔。
    事實及理由
一、上訴人於民國97年12月24日收受中華民國仲裁協會（下稱仲
    裁協會）之仲裁庭95年度仲聲信字第84號（下稱系爭仲裁事
    件）仲裁判斷書（下稱系爭仲裁判斷書）後，旋於97年2月
    26日提起本件撤銷仲裁判斷之訴，為兩造所不爭，是上訴人
    提起本件撤銷仲裁判斷之訴，未逾30日不變期間，符合仲裁
    法第41條第2項規定，合先敘明。
二、上訴人主張：被上訴人因與伊之臺北縣新莊市中港派出所、
    圖書館暨托兒所後續工程（下稱系爭工程）之工程款糾紛，
    向仲裁協會提起仲裁，經該協會作成系爭仲裁判斷。惟依系
    爭契約第21條第1款第3目約定，於徵得他方同意後，得將系
    爭工程因履約而生之爭議提付仲裁，而依被上訴人於系爭仲
    裁案中所提出之伊同意將系爭工程爭議交付仲裁之依據，即
    93年11月19日新莊市中港派出所、圖書館暨托兒所後續工程
    施工進度緩慢延宕等協調會議紀錄（下稱系爭協調會紀錄）
    記載，兩造間對系爭工程之爭議即令有仲裁協議，亦僅限於
    「工程爭議」與「設計書圖疑義」兩項，然系爭仲裁判斷中
    關於「未完成議價之變更設計新增項目」及「業主指示之新
    增項目」部分，實質上為系爭工程以外之「新增項目」，均
    非屬原系爭契約範圍內，故系爭仲裁判斷關於「未完成議價
    之變更設計新增項目」及「業主指示之新增項目」部分係逾
    越仲裁協議範圍，依仲裁法第38條、第40條第1項第1款之規
    定，應予撤銷；且系爭仲裁判斷依民法第227條之2情事變更
    原則，作成伊應增加給付新台幣（下同）465萬5,486元之決
    定，為系爭契約所未約定或簽訂時所得預見，如確屬存在，
    亦非屬系爭契約之範圍。又關於「未完成議價之變更設計新
    增項目」及「業主指示之新增項目」部分，系爭仲裁判斷固
    係以臺灣省土木技師公會所作系爭工程數量計算之鑑定報告
    書（下稱系爭鑑定報告）及被上訴人所提出之單價為依據，
    而作出伊應增加給付工程款之判斷，惟所持理由僅寥寥數語
    ，將伊於系爭仲裁事件中所提出之理由，幾乎全然置之不理
    ，實質上等同根本未附理由。另被上訴人是否逾期完工，為
    系爭仲裁案之重點，伊於系爭仲裁事件中爭執甚烈，但系爭
    仲裁判斷僅以違反系爭工程契約之約定、法律規定及論理法
    則與經驗法則之寥寥數語，即認定伊應給付被上訴人2,944
    萬8,658元，超過系爭工程工程款之70%，實等同未附理由。
    爰依仲裁法第38條第1、2款、第40條第1項第1款規定提起本
    件訴訟，求為撤銷系爭仲裁判斷之判決等語。原審為上訴人
    敗訴之判決，上訴人聲明不服，上訴聲明：(一)原判決廢棄。
    (二)系爭仲裁判斷應予撤銷。
三、被上訴人則以：兩造於93年11月19日所簽定之協議，既約定
    將工程爭議與設計書圖疑義，依照契約之約定提付仲裁，自
    係同意將所有與系爭工程有關，無論係原定契約內或契約外
    之新增工程爭議，均一併提交仲裁程序處理解決，尤其系爭
    協調會紀錄由上訴人製作，其既未特別表明僅就原工程合約
    內項目之爭議為之，自無事後再限縮兩造爭議之理。仲裁庭
    將全部紛爭均予以判斷之決定，應係適法有效之判斷。況本
    件仲裁庭於第一次詢問會議時，即已針對仲裁協議是否存在
    之問題要求伊說明，且經上訴人同意進行仲裁程序，上訴人
    亦未針對伊提付仲裁之個個項目是否逾越兩造合意範圍及是
    否與爭議標的有關等為爭執，亦對各項目爭議進行實質答辯
    與攻防，是「未完成議價之變更設計新增項目」「業主指示
    之新增項目」「情事變更增加給付」部分，未逾越仲裁協議
    之範圍。系爭仲裁判斷固未就上訴人於仲裁事件中所提之全
    部攻擊、防禦方法而為論述，惟其既已將兩造於仲裁程序中
    之爭點，分項臚列並逐一說明判斷之依據，並載明得心證之
    理由，即與仲裁法第40條第1項及同法第38條第2款規定有間
    ，而不能成為撤銷仲裁判斷之理由。是以，上訴人請求撤銷
    仲裁判斷，實屬無據等語，資為抗辯。並答辯聲明：上訴駁
    回。
四、查上訴人主張被上訴人承攬系爭工程，兩造並於91年8月29
    日簽訂系爭契約，惟於系爭工程進行期間，就工期計算及設
    計書圖等發生爭議，故於93年11月19日召開協調會，合意兩
    造在特定前提下，同意將工期爭議及設計書圖疑義依契約約
    定提付仲裁。被上訴人於97年11月間將系爭工程爭議，向仲
    裁協會提出仲裁聲請，經該會做成系爭仲裁判斷，判定上訴
    人應給付被上訴人7,226萬449元，及自95年11月3日起至清
    償日止，按年息5%計算之利息等情，業據提出系爭契約書、
    系爭仲裁判斷書、協調會議紀錄等件影本附卷可稽（見原審
    卷第8至32頁、第33頁至第76頁反面、第77、78頁），且為
    被上訴人所不爭，堪信為真實。
五、上訴人主張系爭仲裁判斷中「關於未完成議價之變更設計新
    增項目」、「關於業主指示之新增項目」及「情事變更增加
    給付」部分均逾越仲裁協議之範圍云云，雖據提出系爭仲裁
    第一次詢問會筆錄影本為證（見本院卷第105頁正背面），
    惟經被上訴人否認，並以上開情詞置辯。經查：
  (一)按仲裁判斷與仲裁協議標的之爭議無關，或逾越仲裁協議之
    範圍者，當事人得對於他方提起撤銷仲裁判斷之訴，仲裁法
    第38條第1款、第40條第1項第1款定有明文。而所謂仲裁判
    斷逾越仲裁協議之範圍，係指就當事人約定仲裁以外之事項
    作成判斷而言。
  (二)次按當事人間得否進行仲裁程序，依仲裁法第1條第3項規定
    ，即應取決於當事人間是否有書面仲裁協議而定。查兩造就
    系爭工程因履約所生爭議，約定得於一方徵得他方同意後，
    提付仲裁，依仲裁法以仲裁方式處理，並以上訴人指定之仲
    裁處所為其仲裁處所，有系爭契約第21條第1項第3款約定在
    卷可憑（見原審卷第29頁），而系爭協調會紀錄載有「…公
    所（即上訴人）與僑力（即被上訴人）在下列前提下同意將
    工期爭議與設計書圖疑義依契約規定送仲裁」，故兩造協議
    「工期爭議」與「設計書圖疑義」兩項為仲裁協議之範圍。
    被上訴人於95年11月1日向仲裁協會提出民事仲裁聲請狀，
    雖載述：「本件工程所生之爭議，可分為二大部分：一為『
    工程款爭議』，即包含應付未付之工程款71萬6,059元，及
    因相對人（即上訴人）同意辦理變更但未完成議價之項目1,
    463萬9,496元、相對人指示新增但未同意辦理變更之項目（
    即業主指示之新增項目）3,260萬8,779元…二為『工期展延
    補償』之部分…因業主延誤工期致物價上漲之差額2,804萬6
    ,015元…」（見原審卷第34頁），被上訴人聲請仲裁之爭議
    為「工程款爭議」「工期展延補償」，雖已逾越上開仲裁協
    議之範圍（「工期爭議」與「設計書圖疑義」），惟本件仲
    裁庭於第一次詢問會議時，即已針對仲裁協議是否存在之問
    題要求被上訴人說明，嗣仲裁人詹世鴻發現上訴人提出同意
    選定由仲裁協會調解處理之函文，其真意究竟是同意調解或
    仲裁，仍有疑義，故要求上訴人釐清，上訴人代理人當場表
    示為慎重起見，須由承辦人員向上級請示真意，而仲裁庭嗣
    於第二次詢問會議開始，立即要求上訴人確認向上級請示之
    結果，經上訴人代理人當場表示：「這個部分我想既然都已
    經進到這個程序了，我們就同意把他解決」，主任仲裁人表
    示：「好，那我們今天就記明筆錄，就是從聲證3、聲證4、
    聲證5來講，我們認為本件仲裁書面的協議應該可以確認，
    而且相對人這邊也聲明同意接受」，上訴人代理人亦回答：
    「是」等情，有系爭仲裁判斷第一次及第二次詢問會會議紀
    錄附卷可稽（見原審卷第97、98、106頁），上訴人此後均
    未再針對被上訴人提付仲裁之個個項目是否逾越兩造合意仲
    裁協議之範圍及是否與爭議標的有關等為爭執，自非為免遭
    突襲性之判斷而對各項目爭議進行實質答辯與攻防，足見上
    訴人於仲裁程序中已同意將被上訴人就系爭工程之爭議事項
    提付仲裁，一併於該仲裁程序中解決，故兩造已有變更上開
    仲裁協議範圍之合意，並經記載於詢問會紀錄。
  (三)另依上訴人代理人於系爭仲裁程序第二次詢問會中曾陳述：
    「能不能跟主仲請教一下，因為那個程序上面，照政府採購
    法相關的法令，我們是必須經過議價的程序，那這個議價的
    程序因為聲請人（即被上訴人）他提出他們的單價都太高，
    沒有辦法通過，所以我們才會依照合約來計百分之80。那現
    在重點大概會在於說，到底那個單價要先怎麼訂？可能第一
    個爭議會發生在這邊。然後再就新增的項目是不是有經過我
    們同意，然後同意的範圍有多大？因為彼此之間對這個部分
    好像也有一些爭議，而且爭議的項目還挺多的，如果認定是
    說已經進入新增的項目範圍之內了，然後單價也確定了，然
    後再來還要再說是不是已經真的是完工了？然後他有沒有瑕
    疵？等等的問題才能持續討論下去，所以我不曉得這個部分
    我們雙方應該怎麼樣來作這個處理？」；主仲裁人蘇錦江則
    答覆：「我想這個部分就是我們所看到的書狀裡頭剛才提出
    來的疑問，那也許到最後這個部分也要我們來作實質的判斷
    ，因為我看到這個地步來講，你們也不太可能回去議價了嘛
    ？但是可能雙方就要對你們各自有利的論點提出證物出來支
    持你們的主張，然後這一部分可能我們會作實質的判斷，要
    不然我看你們應是很難去完成那個程序了嘛」。上訴人代理
    人復稱：「是」（見原審卷第107頁反面），足見上訴人已
    同意將系爭契約外新增項目之價額列為仲裁爭議之範圍，由
    仲裁庭就此為實質判斷，故上訴人主張「關於未完成議價之
    變更設計新增項目」「關於業主指示之新增項目」及「情事
    變更增加給付」部分等三項，均非系爭契約約定內容而逾越
    仲裁協議之範圍云云，要無足取。
  (四)綜上，系爭仲裁判斷並無上訴人主張有仲裁判斷與仲裁協議
    標的之爭議無關，或逾越仲裁協議之範圍之情事。
六、上訴人雖又主張系爭仲裁判斷有應附理由而未附理由之情事
    云云，亦為被上訴人所否認，並辯稱系爭仲裁判斷已將兩造
    於仲裁程序中之爭點，分項臚列並逐一說明判斷之依據，並
    載明得心證之理由，尚非未附理由等語。經查：
  (一)按仲裁法第38條第2款所稱之「仲裁判斷應附理由而未附理
    由」，係指仲裁判斷書於當事人未依同法第33條第2項第5款
    但書約定無庸記載其理由時，就聲請仲裁標的之判斷應附理
    由而完全未附理由之情形而言，該條款規範之事由與民事訴
    訟法第469條第6款所定「判決不備理由或理由矛盾者為當然
    違背法令」者未盡相同，倘仲裁判斷書已附具理由，縱其理
    由不完備，亦僅屬其判斷之理由未盡，尚與該條款所謂仲裁
    判斷應附理由而未附理由者有間，自不得據以提起撤銷仲裁
    判斷之訴。又撤銷仲裁判斷之訴，並非就原仲裁程序再為審
    判，法院應僅就原仲裁判斷是否具有仲裁法第40條第1項所
    列各款情事，加以審查，至於原仲裁判斷所持之法律見解及
    對於實體內容之判斷是否妥適，則為仲裁人之權限，自非法
    院所得過問。
  (二)關於「未完成議價之變更設計新增項目」部分：
    上訴人雖主張仲裁庭僅以臺灣省土木技師公會所作之鑑定報
    告書及被上訴人所提出之單價為依據，即作出上訴人應給付
    被上訴人1,504萬4,113元之判斷，且理由僅有寥寥云云，惟
    系爭仲裁判斷係認：兩造就因變更設計所增加之項目並無爭
    議，被上訴人亦已依台灣省土木技師公會鑑定之數量自行修
    正請求之數量，應認被上訴人該部分請求之數量為可採，而
    關於單價之訂定，依工程合約第4條第1項第1、2款規定，新
    增加之工程項目應以雙方議定之單價計算，惟本件因五度議
    價、減價未能合意議定單價，而上訴人復於未完成議價程序
    前即要求被上訴人進場施作，俟各項工程陸續施作完成後，
    被上訴人已少有與其他材料商議價之空間，且被上訴人於仲
    裁程序中已提出單價組成之分析式，部分則單純以小包商之
    合約單價請求計價，因考量本件未能議價完成及提前要求施
    作等各項因素等情，乃判斷上訴人應給付1,504萬4,113元予
    被上訴人（見原審卷第70頁），自難謂有未附理由之情事。
  (三)關於「業主指示新增項目」部分：
    上訴人雖主張此部分其於仲裁程序中爭執甚烈，但仲裁判斷
    對於其所提之答辯及證據幾乎全未提及，故系爭仲裁判斷未
    附理由云云，惟系爭仲裁判斷認定：被上訴人主張之各該新
    增項目中，項目1-9及12部分係假設工程，應以實際完成該
    工程即認定已為施作，部分確屬介面問題或因結構體承包商
    遲延致使工程進度或工序錯亂所生之費用，部分則係招標公
    告或書圖文件不明確、或未列於工程單價分析表中之工項，
    基於系爭契約為實作實算之原則，應予准許；項目10、11及
    13-15，則因部分工程係實務上承包商應配合施作之項目，
    不宜向業主請求，部分吊線製圖放樣屬尺寸固定成品構件之
    組裝，無施行放樣之必要，人工小搬運部分係被上訴人自願
    對於下包商之勞務補貼，不宜請求。至關於項目16之運輸吊
    料費用，則考量各該材料是否明顯須靠運輸及吊運，及各該
    材料之材質輕重與否等各項因素，判定應否准許，核其已實
    質倚靠仲裁人中有建築技術專才之專業知識及實際施作情況
    ，進行實質之認定與理由之說明等情（見原審卷第70頁反面
    至第71頁），是其理由雖較簡略，且對於兩造所提出之攻擊
    、防禦方法未均予論述，惟仍難謂系爭仲裁判斷不附理由。
  (四)關於「系爭工程是否遲延之爭議」部分：
    上訴人雖主張建築工程展延等於被上訴人工期增加，被上訴
    人應不致於遲延完工，但縱依被上訴人所陳之申報竣工日94
    年2月28日，亦已逾越原先預定93年5月17日之完工日，仲裁
    判斷竟認工程逾期除證明係可歸責於被上訴人之事由所致者
    外，其不利益應由上訴人負擔，而駁回伊懲罰性違約金之請
    求，另判令伊應賠償被上訴人管理費等係屬違法云云，惟查
    ，系爭仲裁判斷就造成本件工期延宕之主因，即協力商間之
    協調、介面問題等已為認定，謂：依照工程合約第9條第6項
    規定，被上訴人雖係負擔承包商間之協調配合義務，但非謂
    其間之協調事項均須由承包商間自行負責，與業主無關，因
    認上訴人主張因承包商間之協調不力所致之遲延，均應由被
    上訴人負其責任顯有誤解；又被上訴人本件之工期為建築工
    程完成後45日內完工，故至上訴人認定建築工程完成之日止
    之93年4月2日，及其後之45日，係屬合約原定工期，均不能
    認為被上訴人遲延完工；而工程之完工與否，與工作瑕疵不
    同，應以申報竣工日為完工之判斷，從而，94年2月28日竣
    工申報日起至94年9月16日止上訴人認定完工日間之201日，
    係上訴人確認完工作業過程之期間，亦不應責令被上訴人負
    擔遲延責任；而自93年5月18日（建築工程完工加45日）至
    94年2月27日止計286日之期間，係因上訴人辦理變更設計、
    指示新施工介面爭議、動線受阻、圖說釋疑、缺漏項新增、
    送審資料定案期程冗長等非可歸責被上訴人之因素所造成之
    延宕，有被上訴人所提「影響工期事件總表」可稽，基於上
    訴人之其他承包商對於被上訴人而言，係屬於上訴人之使用
    人，依民法第224條之規定，上訴人對於可歸責於其他承包
    商之行為，應負同一責任，故而判斷被上訴人無庸負擔遲延
    完工之責任等情（見原審卷第71頁反面至第72頁）。準此以
    觀，系爭仲裁判斷就此尚非不附理由，至其理由認定與法律
    之適用，有無不當或違誤，並非撤銷仲裁判斷之事由，本院
    並無審究之必要。
  (五)綜上，上訴人雖主張系爭仲裁判斷就被上訴人請求之各項目
    ，均應附判斷之理由，否則即有應附理由而未附之情事云云
    惟系爭仲裁判斷書已將兩造於仲裁程序中之爭點，分項臚列
    並逐一說明判斷之依據及其理由，雖其理由之構成有繁簡之
    別，惟已附理由如上述，縱有簡略之情形，亦僅屬判斷之理
    由未盡，難認未附理由，尚與仲裁法第38條第2款所稱之「
    仲裁判斷應附理由而未附理由」有間。上訴人另指摘系爭仲
    裁之判斷見解不當，惟系爭仲裁判斷之法律見解及對於實體
    內容之判斷是否妥適，尚非法定撤銷仲裁判斷之事由，上訴
    人執此主張其等同未附理由，要非可取。準此，上訴人主張
    系爭仲裁判斷有仲裁法第38條第2款之情形，委無足取。
七、綜上所述，上訴人主張系爭仲裁判斷有仲裁法第38條第1款
    、第2款之情形，依仲裁法第40條第1項第1款規定請求撤銷
    系爭仲裁判斷，為無理由，不應准許。原審為上訴人敗訴之
    判決，尚無不合，上訴人提起上訴，指摘原判決不當，求予
    廢棄改判，為無理由，應駁回其上訴。
八、本件事證已臻明確，兩造其餘攻擊防禦方法及未經援用之舉
    證，經本院詳加審酌後認與判決不生影響，爰不一一論述。
九、據上論結，本件上訴為無理由。依民事訴訟法第449條第1項
    、第78條，判決如主文。
中    華    民    國    99    年    12    月    7     日
                    民事第十庭
                        審判長法  官  鄭雅萍
                              法  官  劉坤典
                              法  官  徐福晉
正本係照原本作成。
如不服本判決，應於收受送達後20日內向本院提出上訴書狀，其
未表明上訴理由者，應於提出上訴後20日內向本院補提理由書狀
（均須按他造當事人之人數附繕本）上訴時應提出委任律師或具
有律師資格之人之委任狀；委任有律師資格者，另應附具律師資
格證書及釋明委任人與受任人有民事訴訟法第466條之1第1項但
書或第2項（詳附註）所定關係之釋明文書影本。如委任律師提
起上訴者，應一併繳納上訴審裁判費。
中    華    民    國    99    年    12    月    8     日
                              書記官  秦仲芳
附註：
民事訴訟法第466條之1（第1項、第2項）：
對於第二審判決上訴，上訴人應委任律師為訴訟代理人。但上訴
人或其他法定代理人具有律師資格者，不在此限。
上訴人之配偶、三親等內之血親、二親等內之姻親，或上訴人為
法人、中央或地方機關時，其所屬專任人員具有律師資格並經法
院認為適當者，亦得為第三審訴訟代理人。

司法院資訊處製作；財團法人民間司法改革基金會備份。
